---
title: "Devoir à rendre"
author: "RAZAFINDRAIBE Nandraina Jerry Alex"
date: "2023-10-16"
output: html_document
---
<!-- Nom et prenoms: RAZAFINDRAIBE Nandraina jerry Alex -->
<!-- Numéro de carte d'étudiant: 43006898 -->

```{r setup, include=FALSE}
knitr::opts_chunk$set(echo = TRUE)
```

## Fouille de données en R
### On considère les données Iris de Fisher

1.On retire la colonne classe des données.

```{r iris data.frame}
data("iris")
iris.data.frame <- iris[1:150,1:4]
```

2.La matrice du carré de la distance euclidienne entre les individus.

```{r matrice carré de la distance}

distance_matrix <- dist(iris.data.frame)
square_distance_matrix <- as.matrix(distance_matrix)^2
```

3.Fonction silPartition qui calcule l'indice silhouette d’une partition donnée.

```{r Fonction silPartion}
#function pour calculer a(), i pour indiquer la classe où la variable appartienne
a <- function(variable,i,distance_matrix,clusters_matrices){
  somme <- 0
  incre <- 0
  n <- length(rownames(clusters_matrices[[i]]))
  for (variable_a in 1:n) {
    if(variable != variable_a) {
      #matrice de distance distance_matrix
      somme <- somme + distance_matrix[variable, variable_a]
      incre <- incre + 1
    }
  }
  #a(variable) = (1/incre)(somme de la distance dans Ci entre les autres valeurs et la valeur courant)
  return((1/incre)*somme)
}
#function pour calculer b()
b <- function(variable,k,i,clusters_matrices) {
  somme <- 0
  incre <- 0
  b_vec <- 0
  #j variable pour les classes voisins
  for (j in 1:k) { 
    #j pour parcourir les classes autre que la classe courante
    if(j!=i) {     
      n <- length(rownames(clusters_matrices[[j]]))
      for (variable_j in 1:n) {
        somme <- somme + distance_matrix[variable, variable_j]
        incre <- incre + 1
      }
      #b(variable) dans les autres classes
      b_vec[j] <- (1/incre)*somme 
    }
  }
  #on prend le minimum de b
  return(min(b_vec,na.rm = TRUE)) 
}
#fonction pour calculer silhouette d'un élément dans la classe courant
sil <- function(variable,a,b) {
  s <-0 
  if(a<b){
    s <- 1-(a/b)
  } else 
  {
    s <- (b/a)-1
  }
  return(s)
}

SilPartition <- function(iris.data.frame, clustering_vector){
  distance_matrix <- as.matrix(dist(iris.data.frame))
  # Compter le nombre d'occurrences de chaque cluster
  cluster_counts <- table(clustering_vector)
  # Affecter le nombre de clusters
  k <- length(cluster_counts)
  clusters_matrices <- list()
  for (cluster_id in 1:k) {
    # Sélectionner les observations du cluster actuel
    cluster <- iris.data.frame[clustering_vector == cluster_id, ]
    # Transformer le cluster en une matrice
    cluster_matrix <- as.matrix(cluster)
    # Stocker la matrice du cluster dans la liste
    clusters_matrices[[paste0("cluster", cluster_id)]] <- cluster_matrix
  }
  silPart <- 0
  for (i in 1:k) {
    somme_c <- 0
    sil_class <- 0
    n <- length(rownames(clusters_matrices[[i]]))
    for (variable in 1:n) {
      a_var <- a(variable = variable,i = i,distance_matrix = distance_matrix,clusters_matrices = clusters_matrices)
      b_var <- b(variable = variable, k = k,i = i,clusters_matrices = clusters_matrices)
      somme_c <- sil(variable = variable, a = a_var, b = b_var)
    }
    sil_class[i] <- (1/n)*somme_c #calcul de la silhouette pour chaque classe
  }
  
  return ((1/k)*sum(sil_class,na.rm = TRUE)) #somme de la silhouette de chaque classe sur le nombre de classe
}
```

4.Partitionnement de l’ensemble des individus en 3 classes par le K-Means direct.

```{r Partitionnement avec le K-Means}
# Spécifier le nombre de clusters (K)
K <- 3
# Appliquer l'algorithme K-means sur le data.frame
kmeans_result <- kmeans(iris.data.frame, centers = K)
# Créer des vecteurs pour chaque classe
cluster1 <- iris.data.frame[kmeans_result$cluster == 1, ]
cluster2 <- iris.data.frame[kmeans_result$cluster == 2, ]
cluster3 <- iris.data.frame[kmeans_result$cluster == 3, ]
```  

5.Appliquons à la partition obtenue à la question (4) la fonction « silPartition » définie à la question
(3).

```{r Calcul silhouette à partir de la fonction silPartion}
distance_matrix <- as.matrix(distance_matrix)
silhouette <- SilPartition(iris.data.frame, kmeans_result$cluster)
print(silhouette)
```

6. Définition d'une fonction nommée « inertieIntraPartition » qui calcule l’inertie intra-classe d’une partition donnée.

```{r Inertie intra-classe WSS}
#Inertie intraclasse
inertieIntraPartition <- function(iris.data.frame, clustering_vector){
  # Compter le nombre d'occurrences de chaque cluster
  cluster_counts <- table(clustering_vector)
  # Affecter le nombre de clusters
  k <- length(cluster_counts)
  clusters_matrices <- list()
  for (cluster_id in 1:k) {
    # Sélectionner les observations du cluster actuel
    cluster <- iris.data.frame[clustering_vector == cluster_id, ]
    # Transformer le cluster en une matrice
    cluster_matrix <- as.matrix(cluster)
    # Stocker la matrice du cluster dans la liste
    clusters_matrices[[paste0("cluster", cluster_id)]] <- cluster_matrix
  }
  somme_intra <-0
  # Calculer les centroïdes des clusters
  cluster_centers <- tapply(iris.data.frame, clustering_vector, FUN = colMeans)
  # Pour prendre une à une chaque classe
  for (i in 1:k) { 
    somme <- 0
    n <- length(rownames(clusters_matrices[[i]]))
    # Parcourir les éléments de chaque classe 
    for (variable in 1:n) { 
      somme <- somme + sum((clusters_matrices[[i]][variable,] - cluster_centers[[i]])^2)
    }
    somme_intra <- somme_intra + somme
  }
  
  return(somme_intra)
}
```

7. Appliquons à la partition obtenue à la question (4) la fonction « inertieIntraPartition » définie à la question (6).

```{r Calcul inertieIntraClasse WSS}
print(inertieIntraPartition(iris.data.frame, kmeans_result$cluster))
```

8. En utilisant la fonction « hclust », effectuer une classification ascendante hiérarchique de l’ensemble des individus par :
(a) le lien simple ;
(b) le lien moyen ;
(c) le lien complet.

```{r CAH}
# Une CAH avec le lien simple
cah_simple <- hclust(dist(iris.data.frame), method = "single")

# Une CAH avec le lien moyen
cah_moyen <- hclust(dist(iris.data.frame), method = "average")

# Une CAH avec le lien complet
cah_complet <- hclust(dist(iris.data.frame), method = "complete")
```

9. Définition une fonction nommée « sautMax » qui calcule le niveau de coupure correspondant au saut maximum de l’indice de niveau d’une hiérarchie indicée obtenue par « hclust »

```{r Fonction sautMax}
sautMax <- function(hclust_object) {
  # Obtenir la hauteur (niveau) de chaque nœud dans la hiérarchie
  heights <- hclust_object$height
  # Calculer la différence entre les hauteurs adjacentes
  height_diff <- diff(heights)
  # Trouver l'indice du saut maximum (indice du maximum de la différence)
  max_jump_index <- which.max(height_diff)
  # Récupérer la hauteur (niveau) correspondant au saut maximum
  max_jump_height <- heights[max_jump_index]
  # Retourner la hauteur (niveau) du saut maximum
  return(max_jump_height)
}
```

10. Dans chacun des cas de la question (8), déterminons la partition correspondant au saut maximum de l’indice de niveau.
 
*Pour la CAH avec le lien simple*
```{r La partition obtenue avec le lien simple}
niveau_coupure_simple <- sautMax(cah_simple)
# Obtenir la partition correspondant au saut maximum
partition_cah_simple <- cutree(cah_simple, h = niveau_coupure_simple)
```
*Pour la CAH avec le lien moyen*
```{r La partition obtenue avec le lien moyen}
niveau_coupure_moyen <- sautMax(cah_moyen)
# Obtenir la partition correspondant au saut maximum
partition_cah_moyen <- cutree(cah_moyen, h = niveau_coupure_moyen)
```
*Pour la CAH avec le lien complet*
```{r La partition obtenue avec le lien complet}
niveau_coupure_complet <- sautMax(cah_complet)
# Obtenir la partition correspondant au saut maximum
partition_cah_complet <- cutree(cah_complet, h = niveau_coupure_complet)
```

11. Calcul de l’indice silhouette de chacune des partitions obtenues à la question (10).

*Pour le lien simple*
```{r Calcul silhouette CAH lien simple}
print(SilPartition(iris.data.frame = iris.data.frame, clustering_vector = partition_cah_simple))
```
*Pour le lien moyen*
```{r Calcul silhouette CAH lien moyen}
print(SilPartition(iris.data.frame = iris.data.frame, clustering_vector = partition_cah_moyen))
```
*Pour le lien complet*
```{r Calcul silhouette CAH lien complet}
print(SilPartition(iris.data.frame = iris.data.frame, clustering_vector = partition_cah_complet))
```

12. Calcul de l’inertie intra-classe de chacune des partitions obtenues à la question (10).

*Pour le lien simple*
```{r inertie intra-classe CAH lien simple}
print(inertieIntraPartition(iris.data.frame = iris.data.frame, clustering_vector = partition_cah_simple))
```
*Pour le lien moyen*
```{r inertie intra-classe CAH lien moyen}
print(inertieIntraPartition(iris.data.frame = iris.data.frame, clustering_vector = partition_cah_moyen))
```
*Pour le lien complet*
```{r inertie intra-classe CAH lien complet}
print(inertieIntraPartition(iris.data.frame = iris.data.frame, clustering_vector = partition_cah_complet))
```